【裁判字號】    94,自,156
【裁判日期】    950316
【裁判案由】    誹謗
【裁判全文】
臺灣臺北地方法院刑事裁定        九十四年度自字第一五六號
    自  訴  人  丙  ○
                        八室
    自訴代理人  陳良律師
    被      告  乙○○
                戊○○
                甲○○
                丁○○
上列被告等因加重誹謗案件，經自訴人提起自訴，本院裁定如下
：
    主  文
自訴駁回。
    理  由
一、本件自訴意旨如附件自訴狀所載。
二、按法院或受命法官，得於第一次審判期日前，訊問自訴人、
    被告及調查證據，前項訊問不公開之；非有必要，不得先行
    傳訊被告；且依前開訊問及調查結果，如認為案件有刑事訴
    訟法第二百五十二條至第二百五十四條之情形者，得以裁定
    駁回其自訴，同法第三百二十六條定有明文。次按，刑法第
    三百十條第一、二項之誹謗罪，其所指摘、傳述之「事實」
    ，須於客觀上足以毀損他人名譽，且行為人主觀上亦有出於
    毀損他人名譽之犯意始足當之；是就特定事項之價值判斷，
    提出意見評論，而未合於上開所述誹謗罪之主、客觀要件時
    ，縱其評論內容足使相關人士感受名譽、權威未受尊重，甚
    有遭受貶損之不悅感受，亦與刑法誹謗罪之構成要件不符。
三、本件自訴人認被告等涉有共同加重誹謗犯行，係以臺灣臺南
    地方法院檢察署民國九十四年度偵字第九四四八、九四四九
    號不起訴處分書中「玖、其他疑點之釐清」內，就自訴人於
    記者會中所述其所握有之「美國中央情報局密件」，以「子
    虛烏有」、「錯誤百出」、「憑空捏造」等結語，評論著作
    上百種，且畢生以揭發真相著稱之歷史家身上，顯已構成誹
    謗犯行為其主要論據。
四、經查：
    (一)前開不起訴處分書，係由被告即臺灣臺南地方法院檢察署
      檢察官戊○○、甲○○、丁○○三人，於九十四年八月九
      日，就被告陳義雄（已歿）經內政部警政署刑事警察局及
      檢察官簽分偵辦之殺人未遂案件─即發生於九十三年三月
      十九日下午，總統陳水扁及副總統呂秀蓮座車行經臺南市
      ○○路○段十二至十八號路段時遭槍擊事件（下稱「三一
      九槍擊事件」）偵查結果所為之處分，此有該不起訴處分
      書一件附卷可稽。被告乙○○則為當時之最高法院檢察署
      檢察總長，亦為本院職務上所已知之事實。
    (二)前述不起訴處分書中，雖於「玖、其他疑點之釐清」一段
      之結論中，載有自訴人所指係「子虛烏有」、「錯誤百出
      」、「憑空捏造」等語，惟其全文乃就「美國中央情報局
      之密件」內容其證據價值之評價，而非針對自訴人個人之
      評論。此觀該段理由先以「經專案人員檢視該份文件內容
      發現，文件內容幾乎都是出自於專案小組公布於平面或電
      子媒體有關0319槍擊事件之進度、說明等相關消息，另穿
      插該份文件之筆者個人憑空想像且無任何實證下所杜撰..
      . 」等語，確認其評論客體為前開「密件」之文書；復於
      段末記載「所謂『美國中情局調查319槍擊事件機密資料
      』，應係憑空捏造，自無繼續追查之必要」等結論，用以
      說明證據取捨之原因，全段除以「立法委員丙○於94年6
      月7日召開記者會稱：其手上握有美國中央情報局之密件
      ，內容詳載0319之真相」等文字，特定該文書（即前述密
      件）外，既未敘及自訴人與該文書之製作有何關連，亦未
      就自訴人於九十四年六月七日所召開之記者會內容有何評
      述甚明，足證上開用語之評價對象為該「密件」資料，而
      非持有該文書之本件自訴人。
五、末查被告戊○○、甲○○、丁○○三人為「三一九槍擊事件
    」之承辦檢察官，彼等職司犯罪偵查，於案件終結後，本應
    敘明其偵查過程及認定結果。從而，本件自訴人既曾於記者
    會中提及前開密件，被告戊○○、甲○○、丁○○三人自應
    對之進行調查確認，故渠等本於偵查之專業知能，於整理、
    歸納各項事證，互為比對確認後，說明不採用該項證據之理
    由，自屬專業主觀之表述，難認有毀損他人名譽之故意。此
    由本件不起訴處分書全文共計二百八十三頁，前後分為五大
    部分，自訴人所指前開用語係出現於其中第四部分之末段（
    即「玖、其他疑點之釐清」），既非用以作為不起訴處分之
    主要理由，所占篇幅比例亦微，益證該案之承辦檢察官確僅
    用以附帶敘明其不另追查之理由，而非用以評論、毀損本件
    自訴人。是本件自訴人雖向以著作嚴謹、摘奸發伏之歷史家
    自許，因而就所持文件受有上開評論，感覺遭受貶損致生不
    悅感受，然以前述不起訴處分書中之用語，既非針對自訴人
    或其所發表言論而為評價，客觀上亦不足以毀損自訴人名譽
    ，此外，復無證據證明被告戊○○、甲○○、丁○○三人主
    觀上係為毀損自訴人名譽而為前述評論，自與誹謗罪之構成
    要件不符。至於被告乙○○部分，並非上開不起訴處分書之
    製作名義人，更無證據證明其涉有自訴人所訴犯行。
六、綜上所述，本件依第一次審判期日前之訊問及調查結果，認
    被告等四人犯罪嫌疑顯有不足，而有刑事訴訟法第二百五十
    二條第十款所列情形，爰依同法第三百二十六條第三項規定
    ，裁定駁回自訴。
據上論斷，應依刑事訴訟法第三百二十六條第三項、第二百五十
二條第十款，裁定如主文。
中    華    民    國  九十五  年    三    月  十六    日
                  刑事第十一庭審判長法  官  劉方慈
                                    法  官  林庚棟
                                    法  官  陳正昇
以上正本證明與原本無異。
如不服本裁定，應於裁定送達後五日內向本院提出抗告狀。
                                    書記官  陳豪達
中    華    民    國  九十五  年    三    月  十七    日


司法院資訊處製作；財團法人民間司法改革基金會備份。
